【裁判字號】    99,訴,319
【裁判日期】    990608
【裁判案由】    偽造有價證券
【裁判全文】
臺灣臺北地方法院刑事判決               99年度訴字第319號
公  訴  人  臺灣臺北地方法院檢察署檢察官
被      告  乙○○
指定辯護人  甲○公設辨護人  沈芳萍
上列被告因偽造有價證券案件，經檢察官提起公訴（99年度偵字
第1237號），甲○判決如下：
    主  文
乙○○犯偽造有價證券罪，處有期徒刑壹年柒月，附表編號一至
三所示偽造之支票紙，均沒收之。又犯偽造有價證券罪，處有
期徒刑壹年柒月，附表編號四所示偽造之支票壹紙，沒收之。應
執行有期徒刑壹年拾月，緩刑年，附表所示偽造之支票肆紙，
均沒收之。
    事  實
一、乙○○與廣隆花式紡織股份有限公司（下稱廣隆公司）之代
    表人李鳳生為父子關係，明知其父李鳳生於民國95年9月19
    日死亡後，其並無權以廣隆公司代表人李鳳生名義，簽發廣
    隆公司為發票人之支票，竟基於意圖供行使之用而偽造有價
    證券之犯意，而為下列之行為：
(一)、於96年10月間之某日，在址設臺北市○○區○○路161巷27
    號1樓之廣隆公司內，自行以其所持有廣隆公司在兆豐國際
    商業銀行東內湖分行（下稱兆豐東商銀內湖分行），所留存
    帳號00000000–1號支票存款帳戶之印鑑章（即廣隆公司及
    其負責人李鳳生之印章各1枚），蓋用於如附表編號一至三
    所示支票應記載事項之發票人欄上，並在該3紙支票上填載
    如附表編號一至三所示之票面金額及發票日，以此方式偽造
    如附表編號一至三所示之3紙支票後，旋即在上址廣隆公司
    內，交付該3紙偽造支票與冠紘興業有限公司（下稱冠紘公
    司）代表人陳漢文而行使之，以支付廣隆公司應付冠紘公司
    之貨款。
(二)、於97年1月間之某日，以廣隆公司名義向冠盛興業有限公司
    （下稱冠盛公司）訂購價值總計新臺幣（下同）302萬4,000
    元之布匹原料，因冠紘公司代表人陳漢文要求，須交付同額
    之支票，作為支付貨款保證，遂於上址廣隆公司內，以其所
    持有同上廣隆公司兆豐商銀東內湖分行之印鑑章，蓋用於如
    附表編號四所示支票應記載事項之發票人欄上，並在該紙支
    票上填載如附表編號四所示之票面金額及發票日，以此方式
    偽造如附表編號四所示之支票後，旋即在上址廣隆公司內，
    交付該紙偽造之支票與冠盛公司代表人陳漢文而行使之，作
    為廣隆公司支付貨款保證之用。
二、案經臺灣臺北地方法院檢察署檢察官自動簽辦偵查起訴。
    理  由
一、按被告以外之人於審判外之陳述，雖不符刑事訴訟法第159
    條之1至第159條之4之規定，而經當事人於審判程序同意作
    為證據，法院審酌該言詞陳述或書面陳述作成時之情況，認
    為適當者，亦得為證據，刑事訴訟法第159條之5第1項定有
    明文。本件檢察官、被告及辯護人於甲○審判程序時，就本
    判決所引用審判外之言詞或書面陳述，均明示同意有證據能
    力，甲○認該具有傳聞證據性質之證據，其取得過程並無瑕
    疵，且與待證事實具有關聯性，證明力非明顯過低，以之作
    為證據係屬適當，認俱得為證據。
二、上揭事實，業據被告乙○○坦承不諱，核與證人即冠紘公司
    、冠盛公司負責人陳漢文證述之情節大致相符，並有如附表
    所示之支票暨退票理由單影本各4紙附卷可稽（見98他5514
    卷第20至22頁）。又廣隆公司負責人李鳳生係於95年9月19
    日死亡一節，有法務部戶行政連結作業系統查詢資料在卷足
    憑（見98偵24617第9頁），足徵被告於96年10月間之某日、
    97 年1月間之某日，先後以廣隆公司名義簽發如附表所示之
    支票時，廣隆公司之代表人李鳳生業已死亡，被告事實上無
    從取得廣隆公司代表人李鳳生授權簽發如附表所示之支票之
    權限。辯護人雖以：李鳳生死亡前，業將廣隆公司交由被告
    經營，並已授權被告簽發廣隆公司名義之支票等語置辯，惟
    按偽造有價證券罪，係以明知無權簽發，而冒用他人名義，
    簽發有價證券為構成要件，被告於簽發如附表所示之支票時
    ，業已知悉廣隆公司代表人李鳳生死亡之事實，縱令李鳳生
    生前確曾授權被告，得以廣隆公司代表人李鳳生名義，簽發
    廣隆公司之支票，然其授權行為既因死亡之事實而告終止，
    被告自無以廣隆公司代表人李鳳生名義，簽發廣隆公司為發
    票人之支票之法律權限，竟仍冒用廣隆公司代表人李鳳生名
    義，簽發如附表所示之支票，核與上開犯罪構成要件並無不
    合，辯護人前開所辯，要無足採，附表所示之4紙支票，確
    係被告所偽造一節，應屬無訛。本件事證明確，被告犯行，
    堪以認定，應依法論科。
三、論罪科刑：
(一)、核被告所為，均係犯刑法第201條第1項之偽造有價證券罪。
    被告在如附表所示之支票上，盜用「廣隆公司」及代表人「
    李鳳生」之印文行為，及事後持如附表所示支票行使之行為
    ，為其偽造如附表所示支票之行為所吸收，均不另論罪。另
    按支票可以流通市面，為有價證券，偽造是項證券而行使之
    ，本含有詐欺性質，其詐欺行為不應另行論罪（最高法院31
    年上字第409號判例要旨參照）。又被告同時偽造並行使同
    一被害人之如附表編號一至三所示之3紙支票，其被害法益
    僅1個，係屬單純一罪，從而，不能以其偽造之支票張數，
    計算其侵害之法益。被告所犯上開偽造有價證券罪，共2罪
    間，其手段雖相同，惟目的互異，交付支票之對象亦不同，
    且其犯罪時間相隔3月以上，顯係基於不同之犯罪下所為，
    應以分論併罰。
(二)、再按偽造有價證券罪之法定刑為「3年以上10年以下有期徒
    刑，得併科3千元以下罰金」，然同為偽造有價證券之人，
    其原因動機不一，犯罪情節未必盡同，或有專以偽造大量之
    有價證券販售圖利，甚或僅止於作為清償債務之擔保或清償
    債務之用，其偽造有價證券行為所造成危害社會之程度自屬
    有異，法律科處此類犯罪，所設之法定最低本刑卻同為「3
    年以上有期徒刑」，不可謂不重。於此情形，自非不可依客
    觀之犯行與主觀之惡性二者加以考量其情狀，是否有可憫恕
    之處，適用刑法第59條之規定酌量減輕其刑，期使個案裁判
    之量刑，能斟酌至當，符合罪刑相當原則及比例、平等原則
    （最高法院96年度台上字第6103號、97年度台上字第4319號
    判決可資參照）。查被告係廣隆公司負責人李鳳生之子，其
    與李鳳生共同經營廣隆公司，復於李鳳生臥病無法視事之際
    ，基於業務上需求及彼此信賴關係，將其保管之廣隆公司兆
    豐商銀東內湖分行支票帳戶之支票簿、印鑑章交由被告保管
    ，由被告依業務需要簽發支票，嗣李鳳生之授權行為已因死
    亡之事實而告終止後，被告因廣隆公司業務上之需求，情急
    之下致罹重典，雖偽填如附表所示之票面金額，並以其所持
    有之「廣隆公司」及代表人「李鳳生」，擅自蓋用於如附表
    所示之支票上，藉以表明該等支票係由廣隆公司代表人李鳳
    生依法簽發，而偽造該等支票，惟除分別作為清償廣隆公司
    積欠案外人冠紘公司之貨款，以及作為日後清償冠盛公司貨
    款之擔保外，並未再因偽造有價證券而有所得，衡情所犯偽
    造有價證券罪為最輕本刑3年以上有期徒刑之罪，情輕法重
    ，客觀上尚足以引起一般的同情，如就其所犯偽造有價證券
    部分，再科以法定最低刑度之刑，尚嫌過重，被告所犯上開
    偽造有價證券罪，共2罪，犯罪情狀顯可憫恕，各依刑法第
    59 條規定酌量減輕其刑。
(三)、爰審酌被告正值青壯之年，明知廣隆公司代表人李鳳生業已
    死亡，猶擅自以廣隆公司代表人李鳳生名義，偽造如附表所
    示之4紙支票並行使之，足以妨害金融秩序，所為實有不該
    ，惟考量被告犯後坦承犯行，態度良好，及其犯罪手段、動
    機、目的一切情狀，分別量處如主文所示之刑，並定其應執
    行刑，以資懲儆。又如附表所示偽造之支票4紙，雖未經扣
    案，惟亦無證據證明業已滅失，且因刑法第205條關於偽造
    之有價證券之沒收規定，係採義務沒收主義，故不問屬於犯
    人與否，復不論有無搜獲扣案，均應依刑法第205條之規定
    ，宣告沒收。至於附表所示偽造之支票上之「廣隆公司」、
    「李鳳生」之印文共各4枚，係被告擅自蓋用李鳳生交付保
    管之印章所產生之印文，係以真正「廣隆公司」、「李鳳生
    」之印章所蓋用，非屬偽造，僅係盜用而已（最高法院90年
    度台上字第2278號判決參照），且附表所示偽造之支票，亦
    經宣告沒收，毋庸另行宣告沒收。
四、末查，被告前未曾因故意犯罪受有期徒刑以上刑之宣告，有
    臺灣高等法院被告前案紀錄表在卷可稽，素行尚佳。本次因
    廣隆公司代表人李鳳生死亡後，繼續經營廣隆公司，基於業
    務上之需求，率爾偽造如附表所示之4紙支票並行使，侵害
    他人之財產權，其行為固屬不該，然觀諸其犯罪後已坦承犯
    行，知所悔悟，本件諒係臨時起意而犯之堪認係一時失慮，
    偶罹刑章。甲○綜核上情，認被告經此偵審程序及刑之宣告
    ，應知警惕，信無再犯之虞，是其宣告之刑以暫不執行為適
    當，爰併予宣告緩刑3年，以啟自新。
據上論斷，應依刑事訴訟法第299條第1項前段，刑法第201條第1
項、第59條、第205條、第51條第5款、第74條第1項第1款，刑法
施行法第1條之1，判決如主文。
本案經檢察官郭騰月到庭執行職務。
中    華    民    國    99    年    6     月     8    日
                  刑事第十四庭  審判長法  官  吳冠霆
                                      法  官  陳琪媛
                                      法  官  李殷君
以上正本證明與原本無異。
如不服本判決應於收受送達後10日內向甲○提出上訴書狀，並應
敘述具體理由；其未敘述上訴理由者，應於上訴期間屆滿後20日
內向甲○補提理由書（均須按他造當事人之人數附繕）「切勿逕
送上級法院」。
                                      書記官  殷玉芬
中    華    民    國    99    年    6     月    9     日
附錄本判決論罪科刑法條全文：
中華民國刑法第201條
意圖供行使之用，而偽造、變造公債票、公司股票或其他有價證
券者，處3年以上10年以下有期徒刑，得併科3千元以下罰金。
行使偽造、變造之公債票、公司股票或其他有價證券，或意圖供
行使之用，而收集或交付於人者，處1年以上7年以下有期徒刑，
得併科3千元以下罰金。
中華民國刑法第336條
對於公務上或因公益所持有之物，犯前條第1項之罪者，處1 年
以上7年以下有期徒刑，得併科5千元以下罰金。
對於業務上所持有之物，犯前條第1項之罪者，處6月以上5年以
下有期徒刑，得併科3千元以下罰金。
前二項之未遂犯罰之。
附表：被告偽造之支票明細表
┌──┬─────┬────┬─────┬───┬──────────┐
│編號│支票號碼  │發 票 日│票面金額  │發票人│付款人及支票存款帳號│
│    │          │        │（新臺幣）│      │                    │
├──┼─────┼────┼─────┼───┼──────────┤
│ 一 │ENA0000000│97.09.10│5萬元     │廣隆公│兆豐商銀東內湖分行  │
│    │          │        │          │司    │帳號：000000000     │
├──┼─────┼────┼─────┼───┼──────────┤
│ 二 │ENA0000000│97.10.10│5萬元     │同上  │同上                │
├──┼─────┼────┼─────┼───┼──────────┤
│ 三 │ENA0000000│97.11.10│5萬元     │同上  │同上                │
├──┼─────┼────┼─────┼───┼──────────┤
│ 四 │ENA0000000│97.06.10│302萬4,000│同上  │同上                │
│    │          │        │元        │      │                    │
└──┴─────┴────┴─────┴───┴──────────┘

司法院資訊處製作；財團法人民間司法改革基金會備份。
